臺中高等行政法院判決
　　　　　　　　　　　　　　　　　　 94年度訴字第00350號
　　　　　　　　　　　　　　　.
原　　　告　甲○○
訴訟代理人　黃明看律師
被　　　告　財政部臺灣省中區國稅局
代　表　人　乙○○
訴訟代理人　丙○○
上列當事人間因綜合所得稅事件，原告不服財政部中華民國94年
5月9日台財訴字第 09400116230號訴願決定，提起行政訴訟。本
院判決如下︰
　　主  文
原告之訴駁回。
訴訟費用由原告負擔。
　　事  實
一、事實概要：
    緣原告配偶陳建松係勝記營造股份有限公司（下稱勝記公司
    ）股東，該公司截至85年度止未分配盈餘累積數新台幣（下
    同）78,192,273元，超過已收資本額22,500,000元，未依規
    定辦理增資、分配或加徵營利事業所得稅，被告所屬彰化縣
    分局乃以該公司未分配盈餘累積數按陳建松出資比例計算，
    核定其民國（下同）89年度營利所得13,900,848元，歸課原
    告綜合所得總額 14,280,196元，補徵應納稅額4,839,855元
    。原告就原核定其配偶陳建松源自勝記公司之營利所得部分
    不服，申經復查未獲變更，又未循序提起訴願，業已確定；
    嗣於93年12月21日具文向被告申請依行政程序法第 128條及
    稅捐稽徵法第28條規定更正其89年度綜合所得稅，為被告所
    屬彰化縣分局否准，原告不服，提起訴願亦遭駁回，遂提起
    本件行政訴訟。
二、兩造聲明：
    (一)原告聲明求為判決：
      1.訴願決定及原處分（被告所屬彰化縣分局93年12月24日
        中區國稅彰縣二字第0930047976號函）均撤銷。
      2.訴訟費用由被告負擔。
　　(二)被告聲明求為判決：原告之訴駁回。
三、兩造陳述：
    (一)原告主張：
      1.按所得稅法第2條明定：「凡 『有』中華民國來源所得
        之個人，應就其中華民國來源所得，依本法規定課徵綜
        合所得稅。」。而「涉及租稅事項之法律，其解釋應本
        於租稅法律主義之精神，依各該法律之立法目的，衡酌
        經濟上之意義及實質課稅之公平原則為之」，司法院釋
        字第420號解釋及第438號解釋著有明文。又「對實質上
        相同經濟活動所產生之相同經濟利益，應課以相同之租
        稅，始符合租稅法律主義所要求之公平及實質課稅原則
        ，實質課稅原則為租稅法律主義之內涵及當然歸趨。故
        有關課徵租稅構成要件事實之判斷及認定，自亦應以其
        實質上經濟事實關係及所產生之實質經濟利益為準，而
        非以形式外觀為準」，最高行政法院82年度判字第2410
        號判決意旨可參。實務上見解，如臺北高等行政法院判
        決92年度訴字第201號判決，謂按 「租稅法所重視者，
        應為足以表徵納稅能力之經濟事實，而非其外觀之法律
        行為，故在解釋適用稅法時，所應根據者為經濟事實，
        不僅止於形式上之公平，應就實質上經濟利益之享受者
        予以課稅，始符實質課稅及公平課稅之原則」（最高行
        政法院81年度判字第2124號判決參照）。以上實務見解
        均認有所得，始有課稅之存在。
      2.次按行政程序法第 128條規定之「行政程序之重新進行
         」， 係指人民對其已不可爭訟之行政處分，在一定之
        條件下，得請求行政機關重新進行行政程序，以決定是
        否撤銷或廢止原行政處分，目的在解決合法性原則與法
        律安定原則間之衝突，因法院之確定判決仍有再審程序
        可資救濟，所以行政處分之存續力，並不能絕對妨阻對
        行政處分再為審查，故在一定之條件下，行政程序應容
        許重新進行（台北高等行政法院92年度訴字第2510號判
        決參照）。從而，依該規定即使在法定救濟期間經過後
        ，如有該條第 1項第3款情形及該條2項但書法定救濟期
        間經過未逾 5年者，即得申請。被告即應重新調查原告
        是否實際獲得該盈餘或勝記公司於歸戶年度是否確有該
        盈餘，依「實質所得課稅原則」而為適當之處分。
      3.徵諸未分配盈餘強制歸入制度之立法目的，係顧慮營利
        事業之投資人，基於規避或遞延稅負之考慮，故意將盈
        餘留在營利事業內，而有違反量能課稅原則。故於未分
        配盈餘累積到一定程度後，即依所得稅法第76條之1第1
        項之規定，強迫營利事業將盈餘分給股東。惟強制歸戶
        之性質雖屬「擬制」而不得舉「本證」來推翻，不過其
        實質正當性係以「公司確有盈餘未分配，而強制歸戶之
        結果，將造成股東之稅捐負擔，因此股東自然會向公司
        施壓，迫使公司將盈餘分配出來」之假設事實為前提，
        此亦為被告所應調查之事實，若此一假設事實不復存在
        ，且不可歸責於股東時，則強制歸戶之實質上正當性即
        行喪失。而有關「未分配盈餘」應是「保留在營利事業
        內、真實存在、而可實際分給股東或社員」之盈餘。從
        而，所得稅法第66條之9第1項第10款之概括授權規定賦
        予被告在「上述前提事實不存在，且不可歸責於股東時
        」，亦得排除強制歸戶之法律效果，以免對股東造成無
        從預測之損失。按勝記公司因虧損嚴重，於87年11月10
        日起即已停業，被告於91年 1月對於勝記公司為實際歸
        戶時，該公司之盈餘已不存在，由原告之資金往來流程
        ，即可獲知原告根本未獲該筆盈餘。參酌台北高等行政
        法院91年訴字第3536號判決意旨，被告自應先查明公司
        於實際歸戶年度是否有盈餘可供歸戶。被告未予詳查及
        證明資金確實流入原告，強制歸戶核課原告綜合所得稅
        顯然有誤。
      4.依財政部83年2月3日台財稅第 831582766號函令規定：
        「公司組織之營利事業擅自停業或他遷不明，其核定未
        分配盈餘累積數超過法定得保留限額，未經分配亦未依
        限辦理增資，如經稽徵機關研判無歸戶課徵股東所得稅
        之價值者，得免依所得稅法第76條之1第1項規定歸戶課
        徵其股東所得稅。」從而，被告於91年 1月強制歸戶勝
        記公司85年未分配盈餘於原告89年所得稅申報書上，在
        被告未研判「有無歸戶課徵股東所得稅之價值者」之前
        提事實，其補稅顯然有誤而與上揭函釋有違。又訴願決
        定理由認所得稅法第76條之 1係一般收付實現原則之特
        別規定，惟既係一般收付實現原則之特別規定，是否更
        要求要有「收付實現」，抑是免除「收付實現」，法條
        並未敘明免除收付實現，「收付既未實現」，納稅義務
        人如何繳納，是以環觀綜合所得稅之規定，收入未實現
        部分一蓋被排除在課稅所得範圍內。
      5.被告既未詳查勝記公司為分配盈餘是否存在，即依所得
        稅法第76條之1辦理強制歸戶，應有行政訴訟法第273條
        第1項第1款規定之「適用法規顯有錯誤者」事由，從而
        ，原告主張本件有行政程序法第 128條之適用於法有據
        。又財政部47年台財稅發字第8326號函：「為確切保護
        人民權益，對於僅具形式上確定力之行政處分，原處分
        及其上級官署，自仍應就實體上注意查核，如確有違法
        或不當，致損害人民權利或利益者，即應依職權撤銷變
        更。又於訴願之決定確定後，如發現錯誤，有損害訴願
        人權利或利益者亦應依職權予以糾正」，另「．．．。
        如無行政程序法第 128條之適用，而原處分確有錯誤時
        ，除法律有特別規定外，亦可由稽徵機關依財政部47年
        台財稅發字第8326號令釋示本於職權辦理變更」，亦經
        財政部以91年3月26日台財稅字第0910451701 號函轉法
        務部91年2月25日法律字第 0090047973號函釋在案。準
        此，為確保人民之權利，被告自應詳查，原告是否取得
        該未分配盈餘，如未取得即應撤銷原處分，否則其認事
        用法即顯然違背法令。
      6.訴願決定理由雖謂：配偶有各類所得，依所得稅法第15
        條第 1項規定，自應合併報繳。然此為一般正常情況，
        本件因原告於 88年7月31日與本件遭強制分配未分配盈
        餘之營利所得人即原告配偶陳建松結婚，原告與陳建松
        雖為夫妻，然就財產或負債關係個人之權利義務，而89
        年綜合所得稅申報並無本件未分配盈餘之營利所得，而
        係於91年強制歸戶勝記公司截至85年度累積未分配盈餘
        ，已超過實收資本額之 1倍以上，予以歸戶原告89年度
        綜合所得。原告於申報89年度綜合所得稅時並無系爭營
        利所得，而係91年度強制歸戶85年之所得，對於原告明
        顯違反男女平等原則。
      7.本件被告對原告所為強制歸戶核課綜合所得稅之行政處
        分，其依據不存在之事實所為之判斷（以無盈餘之事實
        ，認為有盈餘之事實，且未加以調查，而將勝記公司未
        分配盈餘強制歸戶，核定綜合所得稅），顯有重大明顯
        之瑕疵存在，應屬無效，而僅有形式上之存續力。該負
        擔處分就原告之利益衡量及保障，並無優先次序之取捨
        事宜，依行政機關自我審查及依法行政原則之衡量，及
        行政程序法第117條第1項之規定，本得逕為撤銷行政處
        分，以符合憲法上所保障依法課稅之財產權保障。
      8.末按「查稅捐稽徵法第28條規定：『納稅義務人對於因
        適用法令錯誤或計算錯誤溢繳之稅款，得自繳納之日起
        5 年內提出具體證明，申請退還；逾期未申請者，不得
        再行申請。』係法律明定納稅義務人對依法已不得提起
        行政救濟之行政處分，得請求稽徵機關重新審查行政處
        分之適法性及正確性，進而予以申請人補救之程序。上
        開規定，與行政程序法第 128條所定於法定救濟期間經
        過後另設受處分人或利害關係人得申請程序再開，並進
        而獲得撤銷、廢止或變更原處分之規定相當，屬於廣義
        行政救濟程序之一環，應可類推適用上開規定。」業經
        最高行政法院90年度判字第 231號判決在案。本件原告
        89年度之所得額僅有220,612元，竟須負擔高達4,863,0
        46元之所得稅，顯有不公，爰起訴請求撤銷原處分，以
        重新進行行政程序，核定原告89年度之綜合所得稅。
    (二)被告答辯：
      1.按勝記公司截至85年度止未分配盈餘累積數78,192,273
        元超過已收資本額22,500,000元，未依規定辦理增資、
        分配或加徵營利事業所得稅，原查乃以該公司未分配盈
        餘累積數按原告配偶陳建松出資比例計算，核定其89年
        度營利所得13,900,848元。原告不服，復查主張勝記公
        司並未實際分配盈餘，系爭營利所得之課徵有違「有所
        得始應課稅」之稅法原則云云，經被告復查決定略以，
        按所得稅法第76條之 1有關公司組織未分配盈餘超限課
        稅之規定，係屬一般收付實現原則之特別規定，原核定
        並無不合，乃予維持，原告未循序提起訴願，業已確定
        在案。
      2.原告雖於93年12月21日申請依稅捐稽徵法第28條及行政
        程序法第 128條規定更正其89年度綜合所得稅，並變更
        納稅義務人，惟按所得稅法第76條之 1係一般收付實現
        原則之特別規定，該法條對於未分配盈餘強制歸戶課稅
        既有明文，在適用上自不發生與收付實現原則是否牴觸
        問題，且原告之配偶有各類所得，依所得稅法第15條第
        1 項規定，自應合併報繳，從而被告核定原告配偶陳建
        松系爭營利所得13,900,848元，併課核定原告89年度綜
        合所得總額14,280,196元，補徵稅額4, 839,855元，並
        無不合。次按本件被告以91年6月3日中區國稅法字第09
        10033429號復查決定駁回原告復查之申請，復查決定書
        於 91年6月13日送達原告在案，有掛號郵件回執影本可
        稽，則其提起訴願之法定救濟期間末日為 91年7月13日
        ，原告迨  93年12月21日始向被告申請依行政程序法第
        128 條規定更正該年度綜合所得稅，已超過法定救濟期
        間經過後 3個月，且其所訴各節，亦顯難認具有行政程
        序法第128條第1項各款所定之事由，遽請求依該法條規
        定重新開始行政程序，於法不合。
　　理  由
一、按「納稅義務人對於因適用法令錯誤或計算錯誤溢繳之稅款
    ，得自繳納之日起 5年內提出具體證明，申請退還；逾期未
    申請者，不得再行申請。」、「行政處分於法定救濟期間經
    過後，具有下列各款情形之一者，相對人或利害關係人得向
    行政機關申請撤銷、廢止或變更之。但相對人或利害關係人
    因重大過失而未能在行政程序或救濟程序中主張其事由者，
    不在此限。一具有持續效力之行政處分所依據之事實事後發
    生有利於相對人或利害關係人之變更者。二發生新事實或發
    現新證據者，但以如經斟酌可受較有利益之處分者為限。三
    其他具有相當於行政訴訟法所定再審事由且足以影響行政處
    分者。前項申請，應自法定救濟期間經過後 3個月內為之；
    其事由發生在後或知悉在後者，自發生或知悉時起算。但自
    法定救濟期間經過後已逾 5年者，不得申請。」分別為稅捐
    稽徵法第28條及行政程序法第 128條所明定。又「所謂適用
    法規顯有錯誤係指確定判決所適用之法規，顯然不合於現行
    法律規定、或與司法院現尚有效及大法官會議之解釋、或現
    存有效之判例顯然違反者而言。」最高行政法院62年判字第
    610號著有判例。
二、本件原告之配偶陳建松為勝記公司股東，該公司截至85年度
    止未分配盈餘累積數78,192,273元，超過已收資本額22,500
    ,000 元，經被告所屬彰化分局於88年5月11日以中區國稅彰
    縣資字第880015003號函，請該公司選擇加徵10%營利事業所
    得稅或辦理增資或分配，該公司逾期未函復亦未依規定辦理
    ，原查乃依88年12月31日股東名冊所載，按股東投資比例之
    應分配數歸戶原告配偶陳建松89年度營利所得13,900,848元
    ，合併核定原告當年度綜合所得總額為14,280,196元，發單
    補徵應納稅額 4,839,855元。原告不服，申經查未獲變更，
    又未循序提起訴願，業已確定；嗣於93年12月21日具文向被
    告申請依行攻程序法第 128條及稅捐稽徵法第28條規定更正
    其89年度綜合所得稅，為被告所屬彰化縣分局否准。原告不
    服，循序提起本件訴訟，為如事實欄所載之主張。經查：
    (一)按所得稅法第 76條之1係一般收付實現原則之特別規定，
      此由86年12月30日修訂之該條立法理由載明「同時考量本
      條係對累積未分配盈餘作強制歸戶之規定, 即將尚未收付
      實現之未分配盈餘，強制分配歸戶，即可得知係一般收付
      實現原則之特別規定」該法條對於未分配盈餘強制歸戶課
      稅既有明文，在適用上自不發生與收付實現原則是否牴觸
      之問題。且原告之配偶有各類所得，依所得稅法第15條第
      1 項規定，自應合併報繳，從而被告核定原告配偶陳建松
      系爭營利所得13,900,848元，併課核定原告89年度綜合所
      得總額14,280,196元，補徵稅額4, 839,855元，並無不合
      。原告訴稱如認所得稅法第76條之 1係一般收付實現原則
      之特別規定，惟既係一般收付實現原則之特別規定，是否
      更要求要有「收付實現」，抑是免除「收付實現」，法條
      並未敘明免除收付實現，「收付既未實現」，納稅義務人
      如何繳納，是以環觀綜合所得稅之規定，收入未實現部分
      一蓋被排除在課稅所得範圍內等語，僅係其個人見解，其
      所舉最高行政法院81年度判字第2124號判決、82年度判字
      第2410號判決、臺北高等行政法院92年度訴字第 201號判
      決、92年度訴字第2510號判決、財政部47台財發字第8326
      號函、83年2月3日台財稅第831582766號函、91年3月26日
      台財稅字第0910451701 號函轉法務部91年2月25日法律字
      第0090047973號函，亦均非屬現存有效之判例，或司法院
      之解釋，自無原已確定處分與現存有效判例、解釋顯然違
      反之適用法規顯有錯誤情事，原告主張有此行政訴訟法第
      273條第1項第1款規定之事由，而依行政程序法第128條請
      求重新開始行政程序，核無足採。
    (二)另本件被告以91年6月3日中區國稅法字第0910033429號復
      查決定駁回原告復查之申請，復查決定書於 91年6月13日
      送達原告，有掛號郵件回執影本可稽，則其提起訴願之法
      定救濟期間末日為91年7月13日，原告迨93年12 月21日始
      向被告申請依行政程序法第 128條規定更正其89年度綜合
      所得稅，已超過法定救濟期間經過後 3個月，其請求重新
      開始行政程序，亦與法不合。
三、綜上所述，被告否准原告依行政程法第 128條請求更正其89
    年度綜合所得稅，經核無不合。訴願決定予以維持，亦無違
    誤。原告聲明求為撤銷，為無理由，應予駁回。
據上論結，本件原告之訴為無理由，爰依行政訴訟法第195條第1
項後段、第98條第3項前段，判決如主文。
中　　華　　民　　國　　94　　年　　9　　月　　2    　日
                第二庭審判長法  官　王　茂　修
                            法  官　許　武　峰
                            法  官　王　德　麟
以上正本證明與原本無異。
如不服本判決，應於判決送達後20日內向本院提出上訴書狀，其
未表明上訴理由者，應於提起上訴後20日內向本院提出上訴理由
書（須依對造人數附具繕本）；如於本判決宣示或公告後送達前
提起上訴者，應於判決送達後20日內補提上訴理由書（須附繕本
）。未表明上訴理由者，逕以裁定駁回。提起上訴應預繳送達用
雙掛號郵票390元（34元及5元郵票各10份）。
中　　華　　民　　國　　94　　年　　9　　月　　5　　　日
　　　　　　　　　　　　　　書記官　詹　靜　宜
